臺灣桃園地方法院刑事判決　　　　　　　100年度易字第126號
公　訴　人　臺灣桃園地方法院檢察署檢察官
被　　　告　林慧君
上列被告因詐欺案件，經檢察官提起公訴（98年度調偵字第402
號），本院判決如下：
    主  文
林慧君共同意圖為自己不法之所有，以詐術使人將本人之物交付
，處有期徒刑柒月。
    事  實
一、林慧君因婚前娘家投資失敗及其積欠互助會款、復向他人借
    款之債務，自民國93年間起，累計積欠款項高達新臺幣（下
    同）約200萬至300萬元，每月所須支付債務利息超過20萬元
    ，迄至95年間其在新北市○○區○○路160巷4號1樓經營服
    飾精品店前，全無其他工作收入，婚後家庭經濟僅賴當時之
    配偶洪和興（業經臺灣板橋地方法院檢察署檢察官以97年度
    調偵字第1318號為不起訴處分確定）每月約8萬元薪資支應
    ，惟仍入不敷出，經濟情況甚為艱困，深諳已無依約還款能
    力，竟與洪和興之表姊高瑞蓉（業經臺灣桃園地方法院檢察
    署檢察官以99年度偵字第28020號另案偵辦中）共同基於意
    圖為自己不法所有之接續犯意聯絡，明知林慧君無力償還透
    過高瑞蓉以林慧君為借款人名義而向吳佩芬借入之各筆款項
    本金，但林慧君、高瑞蓉執意欲對吳佩芬隱瞞此節，於如附
    表所示之犯罪時間、地點，接連由高瑞蓉出面施以如附表所
    示之行騙手法，致吳佩芬一再陷於錯誤，誤信各筆款項貸與
    林慧君乃供投資位在新北市○○區○○路1段110號9樓之3「
    楓江運通有限公司」（下稱楓江公司）之用，即藉林慧君獲
    取優渥之投資利益使己得以預扣首期利息暨可持續收取每期
    借款利息後取回本金，於如附表所示之付款時間，吳佩芬陸
    續迭將如附表所示之詐騙款項匯入林慧君名下永豐商業銀行
    海山分行帳號00000000000000號帳戶或將部分詐騙款項交付
    高瑞蓉收受，則林慧君、高瑞蓉接續聯手詐欺吳佩芬所付出
    之各筆款項得手，嗣經吳佩芬發覺有異而向林慧君追討款項
    ，始悉林慧君未將各筆款項用於投資楓江公司反倒挪作他用
    。
二、案經吳佩芬訴由改制前之臺北縣政府警察局土城分局報告臺
    灣板橋地方法院檢察署呈請臺灣高等法院檢察署檢察長令轉
    臺灣桃園地方法院檢察署檢察官偵查起訴。
    理  由
壹、證據能力
    論諸上帳戶存摺歷史往來明細查詢紀錄，乃屬非供述性證據
    ，又無違背法定程序取得之情形，依刑事訴訟法第158條之4
    反面規定，得執為證。
貳、實體方面
一、訊據被告固不否認透過高瑞蓉借款之際已無償還借款本金之
    能力，進且承認接連收取吳佩芬匯入如附表所示之詐騙款項
    卻未用於投資楓江公司等情，惟矢口否認有何詐欺取財犯行
    ，辯稱：無論各筆款項之來源出自何人，伊僅只向高瑞蓉商
    借款項，又就各筆款項約定預扣利息，未曾置喙高瑞蓉對幕
    後金主之籌款說詞，取得各筆款項前不但不識吳佩芬更未向
    吳佩芬提及投資楓江公司之事，是伊未涉施用詐術之舉云云
    。經查：
  (一)按刑法第339條第1項詐欺取財罪之成立，以意圖為自己或第
    三人不法所有而施詐術使人將本人或第三人之物交付為要件
    ，加害者若有不法取得財物之意思實施詐欺行為，致被害者
    陷於錯誤而為財產上之處分受損，即應構成該罪（最高法院
    80年度台非字第301號刑事判決意旨參照）。承此可知，被
    告於透過高瑞蓉而向吳佩芬取得各筆款項之初，自知經濟困
    窘已無清償各筆款項本金之能力，是否仍由高瑞蓉出面屢對
    吳佩芬施用詐術，致吳佩芬陷於錯誤交付款項，進者足認被
    告具有不法所有之意圖、存有施詐之犯意聯絡等情事，厥為
    本案成立詐欺取財犯行與否之關鍵，先予指明。
  (二)關於被告是否與高瑞蓉共同屢對吳佩芬實施詐術騙取款項部
    分：
  (1)有關於如附表所示之付款時間，吳佩芬陸續迭將如附表所示
    之詐騙款項匯入上開帳戶或將部分詐騙款項交付高瑞蓉收受
    ，被告、高瑞蓉接續聯手取得吳佩芬所付出之各筆款項得手
    ，然實際上被告未將前開款項分毫用於投資楓江公司，嗣經
    吳佩芬發覺有異而向被告追討前開款項，始悉被告反倒挪作
    他用等情，業據被告於本院準備程序、審理中供陳無訛（見
    本院易字卷第20頁背面、第36頁至第37頁背面、第88至89頁
    ），復經告訴人即證人吳佩芬於本院審理中證述詳盡（見本
    院易字卷第81頁背面至第83頁），尚有上開帳戶存摺歷史往
    來明細查詢紀錄可憑（見臺灣板橋地方法院檢察署97年度偵
    字第21918號卷第53、72、74頁）；又被告係透過高瑞蓉，
    於如附表所示之犯罪時間、地點，接連由高瑞蓉出面施以如
    附表所示之行騙手法，致吳佩芬一再陷於錯誤，誤信各筆款
    項貸與被告乃供投資楓江公司之用，即藉被告獲取優渥之投
    資利益使己得以預扣首期利息暨可持續收取每期借款利息後
    取回本金，誘使吳佩芬多次出借款項等情，則據證人吳佩芬
    於本院審理中結證綦詳（見本院易字卷第82頁背面至第83頁
    ）；況被告於吳佩芬發覺有異而向被告追討前開款項之際，
    曾對吳佩芬主動表示未將前開款項分毫用於投資楓江公司等
    情，亦據證人高瑞蓉、黃若榆、吳佩芬於本院審理中均為一
    致之證詞（見本院易字卷第78、80、83頁），倘非被告心知
    高瑞蓉乃以供作投資楓江公司之用為由詐騙吳佩芬，被告何
    須贅向吳佩芬解釋前開款項去向實非原稱投資款用途？另衡
    酌證人吳佩芬固為被告之債權人，但無事證可認其於案發期
    間與被告有何怨隙，次觀證人吳佩芬於本院審理中之陳述內
    容，對於其中非由被告出面聯繫借款事宜、出借款項洵已預
    扣首期利息部分，皆能坦然表示，顯見其於本院審理中所言
    尚無虛妄指證或一昧堆砌、加深被告涉案情節之事，故值採
    信。本院綜合前揭證據及推論說明，參照上開帳戶存摺歷史
    往來明細查詢紀錄備註欄內載明匯款人為吳佩芬之情，就被
    告確與由高瑞蓉合意由高瑞蓉出面施以如附表所示之行騙手
    法詐欺吳佩芬一節堪予認定。被告辯稱僅向高瑞蓉借款但卻
    不知幕後金主為誰云云，概與前揭事證不合，顯係脫罪之詞
    ，不足為採。
  (2)至被告所收取如附表所示之各筆款項之法律性質，究應定性
    為被告與吳佩芬間之「借貸關係」抑或其他法律關係、彼此
    間權利之享有與義務之負擔等項，依一般民間生活常情而言
    ，難以苛責或強令未受嚴謹法律教育之證人吳佩芬徹底瞭解
    而作區辨，甚至刁求其於本院審理中須為具體、正確地表達
    ；就案發過程之客觀面向觀之，證人吳佩芬未因交付如附表
    所示之各筆款項即可實際參與楓江公司之經營、共同承擔楓
    江公司之盈虧損益，更未曾與楓江公司簽署投資契約、協議
    或取得股份成為股東，則證人吳佩芬所言交付各筆款項係為
    投資楓江公司等語，體察真意乃係凸顯透過交付各筆款項以
    供被告投資楓江公司之用。再者，法院於認定事實過程中，
    自應依據事證，本於推理作用，參酌經驗、論理法則進而認
    定事實，不宜擅自以詞害意，僅以證人吳佩芬對於各筆款項
    名稱為借款或投資款間用語之差異，率爾全盤否認證述內容
    之價值，被告徒以證人吳佩芬所述交付款項原因未能合於法
    律上之投資關係便即逕指證詞違背事實，尚嫌速斷，自不足
    採。
  (3)承上，被告確以如附表所示之行騙手法向吳佩芬詐取款項一
    節，已可認定。
  (三)關於被告有無吳佩芬詐取款項之不法所有意圖部分：
    有關被告因婚前娘家投資失敗及其積欠互助會款、復向他人
    借款之債務，自93年間起，累計積欠款項高達約200萬至300
    萬元，每月所須支付債務利息超過20萬元，迄至95年間其在
    新北市○○區○○路160巷4號1樓經營服飾精品店前，全無
    其他工作收入，婚後家庭經濟僅賴當時之配偶洪和興每月約
    8萬元薪資支應，惟仍入不敷出，經濟情況甚為艱困等情，
    業據被告於本院準備程序中坦承在卷（見本院易字卷第36頁
    ），單就被告前開供述內容即可推知，於95年至97年間，經
    濟來源雖有當時配偶每月薪資及被告自身經營精品店之收入
    ，然相較於每月所須支付債務利息，兩者差距極大顯然不足
    支應，何況被告當時另有家庭日常生活開銷等諸多費用之負
    擔，前述經濟來源客觀上絕無全部用以支付利息而使家庭無
    法維持之可能，是被告於其屢向吳佩芬收取款項時深諳無力
    償還各筆款項本金一節當屬實情而堪認定。被告明知無力清
    償債務，仍以前述虛構事由，利用吳佩芬對於高瑞蓉之信任
    、急於獲取利益始鬆懈心防之機會，多次透過高瑞蓉施以詐
    術詐取款項，足徵被告於行為之初即有不法所有之意圖。
  (四)綜上諸點，被告於向吳佩芬取得款項之際，具備不法所有之
    意圖，而與高瑞蓉以施用詐術之手法取得詐騙款項，各情俱
    如上述，本案事證臻達明確，被告詐欺取財犯行誠堪認定，
    應予依法論科。
、論罪科刑
    核被告所為，係犯刑法第339條第1項詐欺取財罪。按數行為
    於同時同地或密切接近之時、地實行，侵害同一法益，各行
    為之獨立性極為薄弱，依一般社會健全觀念，在時間差距上
    難以強行分開，在刑法評價上以視為數個舉動之接續施行合
    為包括一行為予以評價較為合理，則屬接續犯，而為包括一
    罪（最高法院86年台上字第3295號判例意旨參照）。被告陸
    續透過高瑞蓉出面向吳佩芬要求借款貸與被告，除隱瞞被告
    無力償還其為借款人名義而向吳佩芬借入之款項本金外，接
    連由高瑞蓉誆稱貸與被告之各筆款項乃供被告投資楓江公司
    之用，歷次行騙手法概屬雷同或以前次行騙內容作為基礎前
    提，足見被告如附表所示之詐欺取財行為乃係基於一個犯罪
    決意所為，侵害法益又均相同，應為接續犯論以一罪。被告
    與高瑞蓉間，存有犯意聯絡及行為分擔，論以共同正犯。爰
    審酌被告正值壯年，原該腳踏實地從事正當職業以開創個人
    前程，不意謀取不義之財，影響被害人權益非輕，惟知返還
    部分詐騙金額而經被害人當庭陳明此事（見本院易字卷第80
    頁背面），兼斟被告犯罪之目的、手段、智識程度及生活狀
    況等一切情狀，分別量處如主文所示之刑。末論如附表所示
    之詐欺取財犯行，雖有部分犯行行為之時間係在96年4月24
    日以前，但本院既認被告所為如附表所示之詐欺取財犯行成
    立接續犯，則其部分犯行有於96年4月24日後所犯者，當與
    中華民國九十六年罪犯減刑條例第2條規定不合，即無前開
    條例減刑相關規定之適用，附此敘明。
據上論斷，應依刑事訴訟法第299條第1項前段，刑法第28條、第
339條第1項，刑法施行法第1條之1第1項、第2項前段，判決如主
文。
本案經檢察官陳立儒到庭執行職務。
中    華    民    國   100    年    7     月    20    日
                  刑事第一庭  審判長法  官  謝順輝
                                    法  官  林虹翔
                                    法  官  俞力華
以上正本證明與原本無異。
如不服本判決應於收受判決後10日內向本院提出上訴書狀，並應
敘述具體理由。其未敘述上訴理由者，應於上訴期間屆滿後20日
內向本院補提理由書( 均須按他造當事人之人數附繕本) 「切勿
逕送上級法院」。
                                    書記官  資念婷
中    華    民    國   100    年    8     月    1     日
附表：被告與高瑞蓉共同詐欺吳佩芬得手之內容
┌───────────────────────┬─────────────────┐
│犯  罪  時  間  、  地  點  與  行  騙  手  法│付  款  時  間  與  詐  騙  款  項│
├───────────────────────┼─────────────────┤
│自95年初起至96年1月3日前止，在桃園縣蘆竹鄉大竹│於96年1月3日，吳佩芬便將所欲出借之│
│一街高瑞蓉居處，由高瑞蓉出面向吳佩芬要求借款貸│50萬元款項預扣首期利息1萬5,000元而│
│與被告，除隱瞞被告無力償還透過高瑞蓉以被告為借│以現金48萬5,000元匯入被告名下永豐 │
│款人名義而向吳佩芬借入之款項本金外，高瑞蓉佯稱│商業銀行海山分行帳號00000000000000│
│貸與被告之本筆款項乃供被告投資楓江公司之用，即│號帳戶。                          │
│藉被告獲取優渥之投資利益誆騙吳佩芬得以預扣首期│                                  │
│利息暨可持續收取每期借款利息均各1萬5,000元後取│                                  │
│回本金。                                      │                                  │
├───────────────────────┼─────────────────┤
│於96年8月6日前之96年8月初，在桃園縣蘆竹鄉大竹 │於96年8月6日，吳佩芬便將所欲出借之│
│一街高瑞蓉居處，由高瑞蓉出面向吳佩芬要求借款貸│30萬元款項預扣首期利息9,000元而以 │
│與被告，除隱瞞被告無力償還透過高瑞蓉以被告為借│現金1萬5,000元交付高瑞蓉、再以現金│
│款人名義而向吳佩芬借入之款項本金外，高瑞蓉佯稱│27萬6,000元匯入被告名下永豐商業銀 │
│貸與被告之本筆款項乃供被告提高投資楓江公司金額│行海山分行帳號00000000000000號帳戶│
│之用，即藉被告獲取優渥之投資利益誆騙吳佩芬得以│。                                │
│預扣首期利息暨可持續收取每期借款利息均各9,000 │                                  │
│元後取回本金。                                │                                  │
├───────────────────────┼─────────────────┤
│於96年8月24日前之96年8月中旬，在桃園縣蘆竹鄉大│於96年8月24日，吳佩芬便將所欲出借 │
│竹一街高瑞蓉居處，由高瑞蓉出面向吳佩芬要求借款│之30萬元款項預扣首期利息9,000元而 │
│貸與被告，除隱瞞被告無力償還透過高瑞蓉以被告為│以現金29萬1,000元匯入被告名下永豐 │
│借款人名義而向吳佩芬借入之款項本金外，高瑞蓉佯│商業銀行海山分行帳號00000000000000│
│稱貸與被告之本筆款項乃供被告補足另名投資人一時│號帳戶。                          │
│無法如期匯款投資楓江公司之用，即藉被告獲取該名│                                  │
│投資人短期優渥之投資利益誆騙吳佩芬得以預扣首期│                                  │
│9,000元後取回本金。                           │                                  │
└───────────────────────┴─────────────────┘
得上訴（10日）
附錄本案論罪科刑法條
 中華民國刑法第339條
（普通詐欺罪）
意圖為自己或第三人不法之所有，以詐術使人將本人或第三人之
物交付者，處5年以下有期徒刑、拘役或科或併科1,000元以下罰
金。
以前項方法得財產上不法之利益或使第三人得之者，亦同。
前2項之未遂犯罰之。